最高法院刑事判決　　　　　　一○○年度台上字第五○一五號
上　訴　人　葉晉瑞
　　　　　　吳居宗
　　　　　　梁信宏
上列上訴人等因殺人等罪案件，不服台灣高等法院高雄分院中華
民國一○○年六月二十九日第二審更審判決（一○○年度上更(一)
字第三一號，起訴案號：台灣高雄地方法院檢察署九十八年度偵
字第一九五五○、二三七二一號），提起上訴，本院判決如下：
    主  文
原判決關於吳居宗、梁信宏部分撤銷，發回台灣高等法院高雄分
院。
其他上訴駁回。
    理  由
一、發回（即吳居宗、梁信宏）部分：
本件原判決認定：上訴人吳居宗、梁信宏與葉晉瑞（葉晉瑞部分
，詳後述）於民國九十八年六月十八日，在高雄縣岡山鎮（現已
改制為高雄市岡山區○○○○路八十一號旁之今聲卡拉OK店，有
其事實欄二所載之共同非法持有手槍、子彈、強制、殺人犯行。
因而撤銷第一審關於吳居宗、梁信宏部分依數罪併罰之判決，改
按接續犯理論及想像競合犯規定，從一重改判論處吳居宗、梁信
宏共同殺人（吳居宗累犯處有期徒刑十三年、梁信宏處有期徒刑
十四年）罪刑，固非無見。
惟查：(一)、刑法第五十五條所謂一行為觸犯數罪名，就故意犯而
言係指對於該數罪同時有各別之犯意而藉一個行為以達成之而言
，若對於另一犯罪係臨時起意，而行為亦不止一個，或基於同一
之犯意而行為又先後可分，即非刑法第五十五條之想像競合犯（
參考本院七十年台上字第一九七一號判例）。原判決事實記載：
葉晉瑞於九十年間，受真實姓名、年籍不詳，自稱「李志遠」者
之贈與，取得原判決附表（下稱附表）編號1、2所示具有殺傷力
之手槍，及附表編號3至6所示之制式子彈後，即未經許可，而持
有上開手槍及子彈供防身之用。迄九十八年六月十八日清晨四時
十五分許，葉晉瑞與吳居宗、梁信宏，在高雄縣岡山鎮○○○路
八十一號旁之今聲卡拉OK店飲酒時，認為卡拉OK店招待不周，心
生不滿，葉晉瑞即返回其座車取出前揭手槍、子彈及附表編號 7
所示不具殺傷力之黑色空氣槍一把，由葉晉瑞自行持有附表編號
1所示黑色手槍一把（含子彈），另將附表編號2所示銀色滑套之
手槍一把（含子彈）交予梁信宏持有，及將附表編號 7所示不具
殺傷力之黑色空氣槍一把交予吳居宗持有，三人乃「意圖滋事而
共同未經許可持有上開手槍及子彈」。適店內第一桌客人起身欲
離去，葉晉瑞、吳居宗、梁信宏遂共同基於使人行無義務之事之
犯意聯絡，先由葉晉瑞持附表編號 1所示黑色手槍朝天花板擊發
一槍，並喝令所有人均不得離去及趴下，梁信宏亦持附表編號 2
所示銀色滑套手槍朝天花板擊發一槍，以威嚇控制場面，吳居宗
見第一桌之客人欲起身離開，即持附表編號 7所示不具殺傷力之
黑色空氣槍，以槍托毆擊張立琥後腦及曹智偉之下巴（傷害部分
未經告訴），施以強暴阻止張立琥、曹智偉離去，並喝令渠等蹲
下，共同以強暴方法妨害張立琥、曹智偉行使權利，同時以此強
暴方法使店內第一桌、第二桌、第三桌之客人張立琥等多人及服
務生黃獻民被迫趴下，行無義務之事。此時，坐在第二桌之卡拉
OK店老闆施順強見狀，乃以手勢勸阻葉晉瑞、吳居宗、梁信宏。
葉晉瑞、吳居宗、梁信宏竟「另基於殺人之共同犯意聯絡」，由
梁信宏走向施順強質問比什麼，並以附表編號 2銀色滑套手槍之
槍托敲擊施順強之頭部，及朝施順強射擊一槍，子彈由施順強頭
部左耳旁經過，未擊中施順強，梁信宏再貼近施順強左頸部射擊
一槍，擊中施順強，此期間吳居宗、葉晉瑞亦在旁以酒瓶丟擲、
擊打施順強。施順強因遭槍擊、毆打而倒地，於同日清晨五時三
十分許死亡。如果無訛，則葉晉瑞、吳居宗、梁信宏三人係「意
圖滋事而共同未經許可持有手槍及子彈」，嗣因客人起身欲離去
，而共同妨害人行使權利及使人行無義務之事。其後卡拉OK店老
闆施順強，以手勢勸阻葉晉瑞、吳居宗、梁信宏時，葉晉瑞、吳
居宗、梁信宏竟「另基於殺人之共同犯意聯絡」，而槍殺施順強
。換言之，葉晉瑞、吳居宗、梁信宏等三人，原係「意圖滋事而
共同未經許可持有手槍及子彈」，嗣於共同妨害人行使權利及使
人行無義務之事後，「另基於殺人之共同犯意聯絡」，槍殺施順
強。依其認定之事實，共同殺人部分既「另基於殺人之共同犯意
聯絡」，而與未經許可持有手槍部分，係分別起意，即無想像競
合犯之適用。乃原判決理由卻說明「被告（上訴人，下同）吳居
宗、梁信宏在同一地點、密接之時間接續犯未經許可持有手槍罪
、強制罪、殺人罪，被告吳居宗、梁信宏應屬一行為同時觸犯未
經許可持有手槍罪、強制罪、殺人罪數罪名，為想像競合犯，…
…應依刑法第五十五條規定，從一重論以殺人罪」云云（見原判
決第二十九頁第十八行至第二十四行），自有事實與理由矛盾之
違誤。(二)、刑事審判上之共同被告，係為訴訟經濟等原因，由檢
察官或自訴人合併或追加起訴，或由法院合併審判所形成，其間
各別被告及犯罪事實仍獨立存在。故共同被告對其他共同被告之
案件而言，為被告以外之第三人，本質上屬於證人，此觀刑事訴
訟法第二百八十七條之二規定「法院就被告本人之案件調查共同
被告時，該共同被告準用有關人證之規定」自明。又證人已由法
官合法訊問，且於訊問時予當事人詰問之機會，其陳述明確別無
訊問之必要者，不得再行傳喚。刑事訴訟法第一百九十六條，固
有明文。惟以該證人已由法官合法訊問，且於訊問時予當事人詰
問之機會，其陳述明確別無訊問之必要者為限。吳居宗之選任辯
護人於原審，已請求依證人程序傳訊共同被告葉晉瑞、梁信宏（
見原審更(一)卷第一六一頁）。原判決理由雖說明「被告吳居宗之
辯護人聲請傳喚……葉晉瑞、梁信宏，（欲）證明被告吳居宗當
時未持槍，……惟被告葉晉瑞、梁信宏於警偵及歷次審理中均已
陳述明確。……本院（指原審）認上述證人既均已就其見聞之事
實證述明確，核無再行詰問之必要，辯護人此部分之聲請，應予
駁回」等語（見原判決第三十五頁第十三行至第三十六頁第十四
行）。惟依卷內資料，葉晉瑞固曾於第一審法院依證人地位經交
互詰問（見第一審卷第二宗第二七六頁至第二八三頁），但梁信
宏部分於警詢時及檢察官偵查中均立於被告地位而為陳述，至審
判中仍以被告身分陳述，且未曾依證人地位行交互詰問。原判決
關於證據能力之說明，亦未認梁信宏於警詢時及檢察官偵查中之
陳述，對於其他共同被告有證據能力（見原判決第五頁至第七頁
，理由壹之一）。則原判決以「梁信宏於警偵及歷次審理中均已
陳述明確。……本院（指原審）認上述證人既均已就其見聞之事
實證述明確，核無再行詰問之必要，辯護人此部分之聲請，應予
駁回」云云，自有未合。(三)、科刑之判決書其宣示之主文，與所
載之事實及理由必須互相適合，否則即屬理由矛盾，其判決當然
為違背法令。原判決主文，對於吳居宗、梁信宏已宣示「扣案如
附表編號 ……7所示槍枝均沒收」，但其理由卻說明「扣案……
不具殺傷力之黑色空氣槍一把（指附表編號 7所示槍枝）……非
供犯罪所用之物，乃均不予宣告沒收」（見原判決第三十五頁第
十行至第十一行），致其宣示之主文，與所載之理由不相適合，
有理由矛盾之違誤。(四)、本件依檢察官起訴書記載，吳居宗、梁
信宏（與葉晉瑞）對今聲卡拉OK店之客人實行犯罪部分，係「共
同基於妨害自由（指強制）及恐嚇安全之犯意聯絡，……」朝天
花板開槍、喝令在場所有人全部趴下不准離去……。並依刑法第
三百零四條第一項之強制罪嫌及同法第三百零五條之恐嚇危害安
全罪嫌提起公訴。原判決既認此部分行為，係犯刑法第三百零四
條第一項之強制罪，並與非法持有手槍罪、殺人罪有想像競合犯
裁判上一罪關係，應從一重之殺人罪處斷。但關於吳居宗、梁信
宏被訴涉犯刑法第三百零五條之恐嚇危害安全罪嫌部分，是否成
立犯罪？毫無說明，亦有未合。(五)、犯罪是否已經起訴，以起訴
書所載之犯罪事實為準，不以起訴書所引法條或罪名為依據。本
件檢察官起訴書之犯罪事實欄，已明確記載「梁信宏強押該店服
務生黃獻民至櫃檯將該店之監視錄影帶取走，其等三人便一同離
開該店」（見起訴書第三頁第二行至第三行）。原判決事實亦明
白認定「葉晉瑞、梁信宏及吳居宗見施順強倒地不起，旋由梁信
宏持槍押住服務生黃獻民，前去取走今聲卡拉OK店之監視錄影帶
後離去」（見原判決第四頁第十三行至第十五行）。則此部分行
為，是否成立犯罪？與其餘有罪部分之關係如何？原判決未予說
明，亦有違誤。以上或為上訴意旨指摘所及，或為本院得依職權
調查之事項，而第三審法院應以第二審判決所確認之事實為判決
基礎，原判決之違背法令情形，影響於事實之確定，本院無可據
以為裁判，應認原判決關於吳居宗、梁信宏部分有撤銷發回更審
之原因。原判決認為與吳居宗、梁信宏有裁判上一罪關係之強制
罪部分，及對於吳居宗、梁信宏說明不另為無罪諭知部分（即原
判決第三十二頁至第三十三頁，理由貳之四關於吳居宗、梁信宏
部分），基於審判不可分原則，併予發回。
二、駁回（即葉晉瑞）部分：
查第三審上訴書狀，應敘述上訴之理由，其未敘述者，得於提起
上訴後十日內補提理由書於原審法院，已逾上述期間，而於第三
審法院未判決前仍未提出上訴理由書狀者，第三審法院應以判決
駁回之，刑事訴訟法第三百八十二條第一項、第三百九十五條後
段規定甚明。本件上訴人葉晉瑞因殺人等罪案件（非法持有手槍
、殺人，均判處有期徒刑），不服原審判決，於一○○年七月十
二日提起上訴，並未敘述理由，迄今逾期已久，於本院未判決前
仍未提出，依上開規定，其上訴自非合法，應予駁回。
據上論結，應依刑事訴訟法第三百九十五條後段、第三百九十七
條、第四百零一條，判決如主文。
中    華    民    國  一○○  年    九    月   十五   日
                      最高法院刑事第三庭
                          審判長法官  謝  俊  雄  
                                法官  陳  世  雄  
                                法官  魏  新  和  
                                法官  徐  文  亮  
                                法官  吳  信  銘  
本件正本證明與原本無異
                                      書  記  官  
中    華    民    國  一○○  年    九    月  二十一  日
                                                      K